臺灣臺南地方法院刑事判決　　　　　　　　　　　　　九十三年度易字第一七二號
　　公　訴　人　臺灣臺南地方法院檢察署檢察官
　　被　　　告　丙○○
　　選任辯護人　丁士哲律師
　　　　　　　　張永昌律師
　　　　　　　　曾志青律師
右列被告因詐欺等案件，經檢察官提起公訴（九十二年度偵字第一三三三九號），本
院判決如左：
    主  文
丙○○無罪。
    理  由
一、公訴意旨略以：被告丙○○（綽號『潘婷』）與乙○○（另為不起訴處分）係姊
    妹關係，緣丙○○因投資股票失利，急需現金週轉，乃委由不知情之代書張起昇
    （另為不起訴處分）代為尋找金主，後於民國八十七年五年十二日，在臺南縣永
    康市砲兵學校內，由張起昇居中介紹丙○○予甲○○認識。詎丙○○竟基於意圖
    為自己不法所有之概括犯意，明知乙○○僅同意丙○○使用其身分證、印章向他
    人借款，事前未授權丙○○代為簽發本票，且為避免事後民事責任，竟持其妹乙○○之身分證、印章，佯稱係乙○○本人，在借據上簽署乙○○身分資料，並假
    冒乙○○名義，偽造本票三紙，偽造完成後，復持之行使交甲○○收執，使甲○○陷於錯誤，誤認係乙○○本人借款，而交付新臺幣（下同）二十萬元；嗣於八
    十八年九月十六日，丙○○又以同一手法詐得四十一萬五千元（借據因含利息，
    故記載為四十六萬元），嗣因丙○○借款後未按期償還債務，甲○○至乙○○戶
    籍地催討債務，始發覺上情，經甲○○提出告訴，因認被告丙○○涉犯刑法第二
    百零一條第一項之偽造有價證券罪及同法第三百三十九條第一項之詐欺罪，二罪
    間有方法結果之牽連關係，請從一重處斷。
二、按犯罪事實應依證據認定之，無證據不得認定犯罪事實，刑事訴訟法第一百五十
    四條第二項定有明文。又認定不利於被告之事實，須依積極證據，茍積極證據不
    足為不利於被告事實之認定時，即應為有利於被告之認定，更不必有何有利之證
    據，最高法院三十年上字第八一六號著有判例可資參照。次按不能證明被告犯罪
    者，應諭知無罪之判決，刑事訴訟法第三百零一條第一項定有明文。
三、公訴人認被告丙○○涉犯刑法第二百零一條第一項之偽造有價證券罪及同法第三
    百三十九條第一項之詐欺罪，無非以被告於偵查中之自白及告訴人甲○○之指訴
    、證人張起昇、黃惠敏於偵查中之證言及乙○○於偵查中之供述，並有借據二紙
    、保管切結書一紙及本票三紙等資為其論罪之依據。
四、訊據被告丙○○固不否認有於右揭時、地立下借據二紙、保管切結書一紙及本票
    三紙向告訴人甲○○借款，惟堅決否認有為上開被訴之詐欺及偽造有價證券之犯
    行，辯稱起訴之事實不實在等語。經查：
  (1)證人張起昇於檢察官偵查中證稱：「我是土地代書，丙○○要找金主借錢，我就
    去找告訴人借二十萬元，經核對身分證無誤後，即付現金給丙○○，約定利息二
    分半」；「人家介紹時，她自稱是潘婷」（見檢方九十二年度發查字第一四０六
    號卷第十九頁、第三十一頁）。當初認識丙○○「是一個叫黃惠敏的小姐（外號
    小敏）介紹的，．．．她說她有一個同事叫潘婷須要錢，問我有沒有管道幫她找
    到金主，我就幫潘婷找甲○○」（同上開卷第四十四頁）。「我只能確定丙○○
    是拿乙○○的身分證來借款，至於身分證有無偽造或其上的照片所貼為何人，我
    就不清楚了」（同上開卷第一一三頁）。
  (2)被告丙○○於檢察官偵查中供稱：有在八十七年五年十二日與張起昇去永康砲兵
    學校找告訴人借二十萬元，保管切結書、借據上乙○○的署押、身分證號碼、住
    所都是伊寫的，印章也是伊蓋的，伊沒有告訴甲○○說伊是乙○○，簽乙○○的
    名字「是我代理我妹妹乙○○去簽的，我妹妹乙○○也有同意，印章也是乙○○
    給我的」，「因為這筆錢是我妹妹要借的，作為還錢付股票的交割，是我之前與
    妹妹一起玩股票輸的錢，輸有一、二百萬」，後來有陸陸續續再向告訴人借錢七
    、八次，因為都有正常還款，告訴人才願意借給伊，伊當時白天在服飾店，晚上
    在柏菲爾ＫＴＶ酒店上班（見檢方九十二年度發查字第一四０六號卷第二十八頁
    、第二十九頁）；當初與張起昇認識「是酒店的同事小敏介紹的沒錯」（同上開
    卷第四十四頁）；有自稱是潘婷，「我本來就是潘婷，是我的小名」（同上開卷
    第四十九頁）。「檢察官問：當初八十七年間時，你為何不向告訴人表明代理意
    旨，而自稱乙○○？被告丙○○答：我沒有想那麼多，我也沒有表明是幫妹妹乙○○借錢，我自稱潘婷，也沒有說自己是丙○○，當時借錢情形，游先生問為何
    要借錢，也沒有問是誰要借錢」，「沒有冒用（乙○○身分借錢）她有允許用她
    的名義借錢」，「應該都只有還利息，本金我不知道有沒有還」，「本金陸續借
    了約六十一萬元，借錢時間就如同本票上的日期，從八十七年到八十九年，本票
    我已經請薛建棠取回，因為游先生已經同意債務移轉給薛建棠（同上開卷第七十
    頁）。於本院審理時證稱：借據之「乙○○」是伊寫的，因為錢是乙○○借的，
    伊寫借款人姓名時沒有告知告訴人伊叫乙○○，伊沒有騙告訴人的意思，如要騙
    ，伊不會拿伊自己妹妹的身分證等語。
  (3)告訴人甲○○於檢察官偵查中稱：「有借過被告二十萬元，她也有向我說積欠股
    票的錢，我是基於幫助她的心理而借給她的」（見檢方九十二年度發查字第一四
    ０六號卷第三十頁）。「檢察官問：為何被告丙○○還沒有清償還會繼續借給她
    錢？告訴人甲○○答；當時她在ＫＴＶ當公主，償款能力沒有問題，也有按時給
    我利息，也陸陸續續付利息付了一年了，她向我說地下錢莊高利貸要還錢及股票
    輸錢急需用錢，後來陸陸續續又借了她四十萬元，即共借出六十一萬五千元」（
    同上開卷第六十一頁）；「問：當初如果被告丙○○說她是丙○○（而非說乙○○），你是否還會借給她錢？答：還是會借給她錢，當初是因為張起昇帶來的關
    係，而不是她的名字」；丙○○有自稱潘婷，「她說她小名是潘婷」；有去過丙○○工作的酒店ＫＴＶ光顧三次左右，「所以我才與她比較熟，所以她向我借錢
    ，我心腸一軟，出於幫助她的意思而借她錢」（同上開卷第六十一頁、第六十二
    頁），並稱薛建棠已經取回本票，「他把乙○○的八張本票全數拿回去，因為他
    要幫乙○○還錢，所以他再簽一張面額為六十一萬五千元的本票給我，發票人是
    薛建棠本人，我也有同意由薛建棠來還錢」（同上開卷第一一二頁）。「檢察官
    問：為何還告丙○○、乙○○？答：因為薛建棠本來答應每個月最少還八千元，
    但是只還了六個月就沒有再還了，所以我才會來告他們」（同上開卷第一一二頁
    ）。被告總共借了六十一萬五千元，她們都只還利息每個月二分半，本金尚未歸
    還（見檢方九十二年度偵字第一三三三九號卷第十七頁）。甲○○於本院審理時
    證稱：伊曾去被告上班之ＫＴＶ捧過一次場，因被告陸續有給利息，所以相信才
    又借給她。
  (4)乙○○於檢察官偵查中供稱：「我將私章與身分證給她，我不知道丙○○簽我的
    名字，我請她幫我借錢」（見檢方九十二年度發查字第一四０六號卷第三十一頁
    ）。當初有授權丙○○幫伊借錢，「因為須要用到錢，是股票輸錢，是我要借的
    錢」，借了七、八次，錢借到後用在「股票的交割帳戶，是姊夫薛建棠的帳戶」
    （同上開卷第四十四頁、第四十五頁）；「八十七年間我請她（丙○○）幫我借
    錢，所以才把身分證、印章交給她」，並稱有同意丙○○借錢時用伊名義借錢（
    ，「本金陸續借了約六十幾萬元，借錢時間就如同本票上的日期，本票我已經請
    薛建棠取回，因為游先生已經同意債務移轉給薛建棠（庭呈本票原本八張，影印
    後發還）（同上開卷第六十八頁、第六十九頁）。又乙○○於本院審理中證稱：
    如果伊事先知道借錢須簽本票擔保，伊會授權伊姊姊簽發本票；伊姊姊借錢後有
    告訴伊有以明伊名義簽本票，伊同意；並稱伊將身分證及印章交給伊姊姊，是包
    含授權伊姊姊簽名，伊姊姊簽發本票及借據伊也會同意等語。
  (5)證人黃惠敏於檢察官偵查中證稱：伊於八十七年左右認識潘婷，是酒店ＫＴＶ的
    同事而認識的，是伊介紹潘婷認識張起昇，「因為潘婷本來要向我借錢，要還地
    下錢莊的借錢，但我沒有錢可以借給她，有一次剛好我與張起昇在聊，提起這件
    事，張起昇說他可以試試看幫忙找金主，後來介紹潘婷給張起昇代書認識」（見
    檢方九十二年度發查字第一四０六卷第五十六頁）。
  (6)是依上開證人張起昇、黃惠敏於檢察官偵查中之證述及證人乙○○、被告丙○○
    於檢察官偵查中之供述及本院審理中之證述以及告訴人甲○○於檢察官偵查中之
    指述及於本院審理中之證述，足以認定被告丙○○持乙○○之身分證及印章以乙○○之名義借錢，事先有經乙○○之同意；唯有以乙○○名義簽發本票作為債務
    擔保一事，事先未曾談及。
  (7)查丙○○於八十七年五月十二日以乙○○之名義簽發之本票三張（發票日分別為
    ：八十七年五月十二日、八十七年六月十二日、八十七年七月十二日；金額分別
    為：十萬元、十萬元、四萬元；票號分別為：ＣＨ１０６１９６、ＣＨ１０６１
    ９７、ＣＨ１０６１８），有告訴人提出之影本三張附卷可稽。又丙○○、乙○○於檢察官偵查中所稱本金陸續借了約六十幾萬元，借錢時間就如同本票上的日
    期，本票因告訴人已經同意債務移轉給薛建棠而由薛建棠取回，亦有本票影本八
    張，附卷可稽，除其中三張係上開八十七年五月十二日所借以外，另有以乙○○
    之名義簽發之本票五張（發票日分別為：八十七年六月十九日、八十七年六月二
    十三日、八十八年一月二十八日、八十八年七月二十六日、八十八年七月三十日
    ；金額分別為：十萬元、五萬元、四萬二千元、七萬三千元、十五萬元；票號分
    別為：ＣＨ２６１６５１、ＣＨ２６１６５２、７７６２０３、ＣＨ３９６３０
    ５ＣＨ３９６３０８）。是依上開本票之發票日及丙○○、乙○○、甲○○上開
    所述，丙○○、乙○○謂係陸陸續續借了七、八次款之事實，應可採信。檢察官
    認被告丙○○除於八十七年五月十二日向告訴人甲○○借款外，又於「八十八年
    九月十六日」以同一手法詐得「四十一萬五千元」云云，顯然與丙○○、乙○○
    、甲○○上開所述係陸陸續續借了七、八次之事實不符。又八十七年五月十二日
    之借據除借款人姓名欄有簽「乙○○」之名及蓋章外，並有填寫0000000
    000、0000000000、00000000支電話號碼，並在0000
    000電話號碼旁簽有「潘婷」二字。按刑法第三百三十九條第一項之所謂以詐
    術使人交付，必須被詐欺人因行為人之詐術而陷於錯誤，若其使用方法不能認為
    詐術，亦不致使人陷於錯誤，即不構成該條項之詐欺罪。查丙○○持乙○○之身
    分證及印章向告訴人借款，有經告訴人之審核，此為告訴人於檢察官偵查中所是
    認（見檢方九十二年度發查字第一四０六卷第一一四頁），且依上開證人黃惠敏
    偵查中所證述及告訴人甲○○所述，丙○○並未隱瞞其即是潘婷，甲○○亦知丙○○即是潘婷，已難認丙○○有施用詐術；況乙○○有授權丙○○以其名義借款
    ，而告訴人甲○○於偵查中亦稱當初如果被告丙○○說她是丙○○而非說乙○○
    ，還是會借給她錢，當初是因為張起昇帶來的關係，而不是她的名字，並說丙○○有自稱潘婷，以及伊有去過丙○○工作的酒店ＫＴＶ光顧三次左右，所以才與
    她比較熟，所以她借錢，伊心腸一軟，出於幫助她的意思而借給她錢等語，則依
    告訴人甲○○上開所言，假設丙○○有施用詐術，其亦不致陷於錯誤，殆可斷言
    ，自難認為被告丙○○有刑法第三百三十九條第一項之詐欺犯行。
  (8)又查民間私人借貸之習慣，通常除要借款人填寫借據外，還要借款人簽發本票或
    支票為擔保，此為眾所週知之事，乙○○有授權丙○○以其名義借款已如上述，
    雖其與丙○○未詳細談及以其名義簽發本票為擔保，然簽發本票擔保與本件借款
    一體相關，本票擔保之金額復未超過借款本息之金額，應認為以其名義簽發本票
    為擔保，亦在其概括授權範圍內；再者，借據、保管切結書及本票雖未顯示丙○○之本名以表示丙○○是乙○○借款之代理人，惟仍可認定丙○○當時是隱名代
    理，參以乙○○亦明白表示其事後有同意丙○○以其名義簽發本票為借款之擔保
    ，益足認為丙○○以乙○○名義簽發本票非無權代理。又刑法第二百零一條第一
    項之偽造有價證券罪，須有偽造有價證券之故意，丙○○在借據、保管切結書及
    本票簽上其妹乙○○之姓名、身分證字號及住址，並簽其在柏菲爾ＫＴＶ酒店上
    班之小名「潘婷」，均非虛假，而以乙○○名義簽發本票，亦是借款擔保之所需
    ，已如上述，且豈有欲偽造有價證券之人會留下其本人真實之電話、小名及至親
    之姓名、身分證字號及住址以供日後之辦案線索，是綜上以觀，尚難認被告丙○○有偽造有價證券之故意，不足以認定其有刑法第二百零一條第一項之偽造有價
    證券罪之犯行。
  (9)此外，復查無其他積極證據足以證明被告丙○○有為檢察官所起訴之刑法第二百
    零一條第一項之偽造有價證券罪及同法第三百三十九條第一項之詐欺罪之犯行。
五、綜上所述，本案無法證明被告丙○○有為上開檢察官所起訴之偽造有價證券及詐
    欺之犯行，本案之借款及簽發本票等事，應僅係民事上借貸之糾紛，既不能證明
    被告犯罪，依首揭刑事訴訟法之規定，自應諭知無罪之判決。
據上論斷，應依刑事訴訟法第三百零一條第一項，判決如主文。
中      華      民      國      九十三      年八     月    十     日
                              臺灣臺南地方法院刑事第十庭
                                    審判長法官  陳忠鎣
                                    法      官  鍾邦久
                                    法      官  林勝利
右正本證明與原本無異。
如不服本判決，應於判決送達後十日內向本院提出上訴狀（ 應附繕本）)。
                                    書  記  官  陳怡吟
中      華      民      國      九十三      年      八     月    十     日
